ACORDAO-COMPLETO-2453724

ACÓRDÃO 550/2022 ATA 2/2022 - PRIMEIRA CÂMARA

VISTOS, relatados e discutidos estes autos de tomada de contas especial instaurada pelo Ministério do Turismo relativa ao convênio 160/2010, que teve por objeto o incentivo ao turismo no município de Santo Expedito/SP, por meio da execução do projeto intitulado "1º Festival Cultural do Município de Santo Expedito".
ACORDAM os ministros do Tribunal de Contas da União, reunidos em sessão da 1ª Câmara, diante das razões expostas pelo relator, em:
9.1. considerar revel, para todos os efeitos, o Sr. Carlos Alberto Florentino de Oliveira, nos termos do art. 12, § 3º, da Lei 8.443/1992, dando-se prosseguimento ao processo;
9.2. julgar irregulares as contas do Sr. Carlos Alberto Florentino de Oliveira, com fundamento nos arts. 1º, I, e 16, III, "b" e "c", da Lei 8.443/1992 c/c os arts. 19 e 23, III, da mesma lei, e com arts. 1º, I, e 209, II e III, e 214, III, do RI/TCU, condenando-o ao pagamento do valor de R$ 100.000,00 (cem mil reais) , atualizado monetariamente e acrescido de juros de mora, calculados a partir de 20/5/2010 até a data do efetivo recolhimento, fixando o prazo de 15 (quinze) dias, a contar da notificação, para que comprove, perante o Tribunal (art. 214, III, "a", do RI/TCU) , o recolhimento da dívida aos cofres do Tesouro Nacional, na forma da legislação em vigor;
9.3. aplicar ao Sr. Carlos Alberto Florentino de Oliveira a multa prevista no art. 57 da Lei 8.443/1992, no valor de R$ 50.000,00 (cinquenta mil reais) , com a fixação do prazo de 15 (quinze) dias, a contar da notificação, para comprovar, perante o Tribunal (art. 214, III, "a", do RI/TCU) , o recolhimento da dívida aos cofres do Tesouro Nacional, atualizada monetariamente desde a data deste acórdão até a do efetivo recolhimento, se for paga após o vencimento, na forma da legislação em vigor;
9.4. autorizar, desde logo, nos termos dos arts. 219, II, do RI/TCU e 28, II, da Lei 8.443/1992, a cobrança judicial das dívidas, caso não atendidas as notificações;
9.5. autorizar, desde logo, se requerido, com fundamento no art. 26, da Lei 8.443/1992, c/c o art. 217, §§ 1º e 2º, do RI/TCU, o parcelamento das dívidas em até 36 parcelas, incidindo, sobre cada parcela, corrigida monetariamente, os correspondentes acréscimos legais, fixando-lhes o prazo de 15 (quinze) dias, a contar do recebimento da notificação, para comprovar, perante o Tribunal, o recolhimento da primeira parcela, e de 30 (trinta) dias, a contar da parcela anterior, para comprovar o recolhimento das demais parcelas, devendo incidir, sobre cada valor mensal, atualizado monetariamente, os juros de mora devidos, no caso do débito, na forma prevista na legislação em vigor, alertando o responsável de que a falta de comprovação do pagamento de qualquer parcela importará o vencimento antecipado do saldo devedor, nos termos do § 2º do art. 217 do Regimento Interno deste Tribunal;
9.6. encaminhar cópia da deliberação ao (à) chefe da Procuradoria da República no Estado de São Paulo, em cumprimento ao disposto no § 3º do art. 16 da Lei 8.443/1992, informando que o inteiro teor da presente deliberação, acompanhada do relatório e da proposta de deliberação, que a fundamenta, estará disponível, no dia seguinte a sua oficialização, para a consulta no endereço www.tcu.gov.br/acordaos;
9.7. enviar cópia deste acórdão ao Sr. Carlos Alberto Florentino de Oliveira, informando que o inteiro teor da presente deliberação, acompanhada do relatório e da proposta de deliberação, que a fundamenta, estará disponível, no dia seguinte a sua oficialização, para a consulta no endereço www.tcu.gov.br/acordaos.

Tomada de contas especial instaurada pelo Ministério do Turismo em razão de irregularidades em convênio que teve como objeto o "1º Festival Cultural do Município de Santo Expedito".

Primeira Câmara

Município de Santo Expedito/SP.

3. Responsáveis/Interessado:
3.1. Responsável: Carlos Alberto Florentino de Oliveira (XXX.378.918-XX);
3.2. Interessado: Ministério do Turismo (MTur).

13.1. Ministros presentes: Walton Alencar Rodrigues (Presidente), Benjamin Zymler e Jorge Oliveira.
13.2. Ministro-Substituto convocado: Augusto Sherman Cavalcanti.
13.3. Ministro-Substituto presente: Weder de Oliveira (Relator).

WEDER DE OLIVEIRA

Transcrevo, a seguir, a instrução de mérito produzida pela Secretaria de Controle Externo de Tomada de Contas Especial (SecexTCE) , com os ajustes de forma pertinentes[footnoteRef:2]: [2:  Peças 98-100.] 
" (...) 
INTRODUÇÃO
1.  Cuidam os autos de tomada de contas especial instaurada por Ministério do Turismo, em desfavor de Carlos Alberto Florentino de Oliveira, em razão de prática de qualquer ato ilegal, ilegítimo ou antieconômico de que resulte dano ao erário realizadas por meio do convênio 160/2010, registro Siafi 732405, (peça 6) firmado entre o Ministério do Turismo e município de Santo Expedito/SP, e que tinha por objeto o instrumento descrito como '1º Festival Cultural do município de Santo Expedito'.
HISTÓRICO
2.  Em 30/8/2017, com fundamento na IN/TCU 71/2012, alterada pela IN/TCU 76/2016 e DN/TCU 155/2016, o dirigente da instituição Ministério do Turismo autorizou a instauração da tomada de contas especial (peça 50) . O processo foi registrado no sistema e-TCE com o número 2271/2018.
3.  O convênio 160/2010, registro Siafi 732405, foi firmado no valor de R$ 105.000,00, sendo R$ 100.000,00 à conta do concedente e R$ 5.000,00 referentes à contrapartida do convenente. Teve vigência de 20/4/2010 a 22/7/2010, com prazo para apresentação da prestação de contas em 23/8/2010. Os repasses efetivos da União totalizaram R$ 100.000,00 (peça 8) .
4.  A prestação de contas e complementações enviadas foram analisadas por meio dos documentos constantes nas peças 17, 26 e 32.
5.  O fundamento para a instauração da tomada de contas especial, conforme consignado na matriz de responsabilização elaborada pelo tomador de contas, foi a constatação da seguinte irregularidade: 
'Não praticar Eventos Geradores de Fluxo Turístico que efetivamente contribuam para a movimentação de fluxos regionais, nacionais e internacionais de turistas no Brasil, como também para a propagação da imagem positiva do País, interna e externamente.'
6.  O responsável arrolado na fase interna foi devidamente comunicado e, diante da ausência de justificativas suficientes para elidir a irregularidade e da não devolução dos recursos, instaurou-se a tomada de contas especial.
7.  No relatório (peça 58) , o tomador de contas concluiu que o prejuízo importaria no valor original de R$ 100.000,00, imputando-se a responsabilidade a Carlos Alberto Florentino de Oliveira, na condição de gestor dos recursos. 
8.  Em 30/1/2020, a Controladoria-Geral da União emitiu o relatório de auditoria (peça 60) , em concordância com o relatório do tomador de contas. O certificado de auditoria e o parecer do dirigente do órgão de controle interno concluíram pela irregularidade das presentes contas (peças 61 e 62) .
9.  Em 14/2/2020, o ministro responsável pela área atestou haver tomado conhecimento das conclusões contidas no relatório e certificado de auditoria, bem como do parecer conclusivo do dirigente do órgão de controle interno, manifestando-se pela irregularidade das contas, e determinou o encaminhamento do processo ao Tribunal de Contas da União (peça 63) .
10.  Na instrução inicial (peça 69) , analisando-se os documentos nos autos, concluiu-se pela necessidade de realização de citação para as irregularidades abaixo: 
10.1.  Irregularidade 1: realização de evento vinculado ao aniversário do município que é vedado pelo Ministério do Turismo.
10.1.1.  Evidências da irregularidade: documentos técnicos presentes nas peças 32, 31 e 21.
10.1.2.  Normas infringidas: Cláusulas Terceira, Item II, 'a' do Termo de Convênio 00160/2010, registro Siafi 732405; Art. 16, da Portaria MTur 153, de 6 de outubro de 2009; art. 39 da Portaria Interministerial 127/2008; art. 93, do Decreto-lei 200, de 25 de fevereiro de 1967; art. 70, parágrafo único, da Constituição Federal de 1988; e Acórdão 11916/2016-TCU-Segunda Câmara, de relatoria da Ministra Ana Arraes.
10.2.  Débito relacionado ao responsável Carlos Alberto Florentino de Oliveira:
	Data de ocorrência
	Valor histórico (R$) 
	Identificador da parcela

	20/5/2010
	100.000,00
	D1

10.2.1.  Cofre credor: Tesouro Nacional.
10.2.2.  Responsável: Carlos Alberto Florentino de Oliveira.
10.2.2.1.  Conduta: utilizar recursos do instrumento em questão para realização de evento vinculado à festa de comemoração de aniversário do município.
10.2.2.2.  Nexo de causalidade: A realização de despesas com recursos do instrumento em questão para realização de evento vinculado à festa de comemoração de aniversário do município, o que é vedado pelo Ministério do Turismo, impediu o alcance das finalidades específicas do convênio, resultando em presunção de dano ao erário.
10.2.2.3.  Culpabilidade: não há excludentes de ilicitude, de culpabilidade e de punibilidade; é razoável supor que o responsável tinha consciência da ilicitude de sua conduta; era exigível conduta diversa da praticada, qual seja, realizar despesas apenas em eventos geradores de fluxo turístico conforme definido pelo órgão concedente. 
11.  Encaminhamento: citação.
11.1.  Irregularidade 2: não comprovação da execução financeira do objeto do convênio.
11.1.1.  Evidências da irregularidade: documentos técnicos presentes nas peças 15, 16 e 14.
11.1.2.  Normas infringidas:  Art. 70, parágrafo único, da Constituição Federal de 1988; art. 93, do Decreto-lei 200, de 25 de fevereiro de 1967; art. 50, §3º, da Portaria Interministerial 127/2008, e Termo do Convênio 732405 (Cláusula Sétima, Parágrafo Primeiro) .
11.2.  Débito relacionado ao responsável Carlos Alberto Florentino de Oliveira:
	Data de ocorrência
	Valor histórico (R$) 
	Identificador da parcela

	20/5/2010
	100.000,00
	D1

11.2.1.  Cofre credor: Tesouro Nacional.
11.2.2.  Responsável: Carlos Alberto Florentino de Oliveira.
11.2.2.1.  Conduta: não apresentar documentos que comprovassem que os recursos retirados da conta bancária do ajuste foram usados para pagamentos à empresa Thiago William da Silva - ME.
11.2.2.2.  Nexo de causalidade: A não apresentação de documentos que comprovassem a execução financeira impediu a comprovação de nexo entre recursos e objeto realizado, resultando na presunção de danos ao erário.
11.2.2.3.  Culpabilidade:  
12.  Encaminhamento: citação.
12.1.  Irregularidade 3: ausência de comprovação de que as empresas que não detinham direitos de exclusividade, contratadas irregularmente por inexigibilidade, pagaram o cachê de bandas ou cantores que realizaram o evento.
12.1.1.  Evidências da irregularidade: documentos técnicos presentes nas peças 15, 16, 14 e 12.
12.1.2.  Normas infringidas: Art. 70, parágrafo único, da Constituição Federal de 1988; art. 93, do Decreto-lei 200, de 25 de fevereiro de 1967; art. 50, §3º, da Portaria Interministerial 127/2008, Acórdão 96/2008-TCU-Plenário, Acórdão 1435/2017-TCU-Plenário e Termo do Convênio 732405 (cláusula terceira, item II, 'oo' e 'pp') .
12.2.  Débito relacionado ao responsável Carlos Alberto Florentino de Oliveira:
	Data de ocorrência
	Valor histórico (R$) 
	Identificador da parcela

	20/5/2010
	100.000,00
	D1

12.2.1.  Cofre credor: Tesouro Nacional.
12.2.2.  Responsável: Carlos Alberto Florentino de Oliveira.
12.2.2.1.  Conduta: não apresentar notas fiscais e recibos (ou outros documentos equivalentes) emitidos em nome das bandas e cantores e assinados por seus representantes legais ou pelos seus empresários exclusivos, sendo essa representação ou exclusividade registrada em cartório.
12.2.2.2.  Nexo de causalidade: A não apresentação de notas fiscais e recibos (ou outros documentos equivalentes) emitidos em nome das bandas e cantores e assinados por seus representantes legais ou pelos seus empresários exclusivos impediu comprovação do nexo causal entre os recursos federais transferidos e os pagamentos efetuados, visto que não se provou que os valores pagos ao intermediário contratado efetivamente foi repassado as banda e artistas que realizaram shows, resultando em presunção de prejuízo ao erário.
12.2.2.3.  Culpabilidade: não há excludentes de ilicitude, de culpabilidade e de punibilidade; é razoável supor que o responsável tinha consciência da ilicitude de sua conduta; era exigível conduta diversa da praticada, qual seja, assegurar que as bandas e cantores que se apresentaram no evento efetivamente receberam o valor dos pagamentos especificados no plano de trabalho. 
13.  Encaminhamento: citação.
14.  Em cumprimento ao pronunciamento da unidade (peça 71) , foram efetuadas citações do responsável, nos moldes adiante:
a)    Carlos Alberto Florentino de Oliveira - promovida a citação do responsável, conforme delineado adiante:
	Comunicação: Ofício 16972/2020 - Seproc (peça 73) 
Data da Expedição: 6/5/2020
Data da Ciência: 7/5/2020 (peça 74) 
Nome Recebedor: Beatriz Nazaré Dourado
Observação: Ofício enviado para o endereço do responsável, conforme pesquisa de endereço no sistema da Receita Federal.
Fim do prazo para a defesa: 22/5/2020
	
15.  Conforme despacho de conclusão das comunicações processuais (peça 75) , as providências inerentes às comunicações processuais foram concluídas. 
16.  Transcorrido o prazo regimental, o responsável Carlos Alberto Florentino de Oliveira permaneceu silente, devendo ser considerado revel, nos termos do art. 12, §3º, da Lei 8.443/1992.
ANÁLISE DOS PRESSUPOSTOS DE PROCEDIBILIDADE DA IN/TCU 71/2012
Apreciação do Prejuízo ao Contraditório e Ampla Defesa
17.  Verifica-se que não houve o transcurso de mais de dez anos desde o fato gerador sem que tenha havido a notificação do responsável pela autoridade administrativa federal competente (art. 6º, II, c/c art. 19 da IN/TCU 71/2012, modificada pela IN/TCU 76/2016) , uma vez que o fato gerador da irregularidade sancionada ocorreu em 20/5/2010, e o responsável foi notificado sobre as irregularidades pela autoridade administrativa competente conforme abaixo:
17.1.  Carlos Alberto Florentino de Oliveira, por meio do ofício acostado à peça 38, recebido em 30/5/2017, conforme AR (peça 40) .
Valor de Constituição da TCE
18.  Verifica-se, ainda, que o valor atualizado do débito apurado (sem juros) em 1/1/2017 é de R$ 154.210,00, portanto superior ao limite mínimo de R$ 100.000,00, na forma estabelecida conforme os arts. 6º, I, e 19 da IN/TCU 71/2012, modificada pela IN/TCU 76/2016. 
OUTROS PROCESSOS/DÉBITOS NOS SISTEMAS DO TCU COM OS MESMOS RESPONSÁVEIS
19.  Informa-se que foi encontrado processo no Tribunal com o mesmo responsável:
	Responsável
	Processos

	Carlos Alberto Florentino de Oliveira
	Processo 028.928/2016-4 [TCE, encerrado, 'Processo de Tomada de Contas Especial instaurado pelo MTur, em decorrência do não encaminhamento da documentação exigida para a prestação de contas do Convênio nº 732615 / 2010 - Ministério do Turismo / MTur , celebrado com a Prefeitura Municipal de Santo Expedito / SP.  Responsável: Carlos Alberto Florentino de Oliveira']
Processo 023.686/2018-9 [CBEX, encerrado, 'Cobrança Executiva de débito originária do (s) AC (s) AC-2168-8/2018-1C , referente ao TC Processo 028.928/2016-4']
Processo 023.687/2018-5 [CBEX, encerrado, 'Cobrança Executiva de multa originária do (s) AC (s) AC-2168-8/2018-1C , referente ao TC Processo 028.928/2016-4']

20.  A tomada de contas especial está, assim, devidamente constituída e em condição de ser instruída.
EXAME TÉCNICO
Da validade das notificações:
21.  Preliminarmente, cumpre tecer breves considerações sobre a forma como são realizadas as comunicações processuais no TCU. A esse respeito, destacam-se o art. 179, do RI/TCU (Resolução 155, de 4/12/2002) e o art. 4º, III, § 1º, da Resolução TCU 170, de 30 de junho de 2004, in verbis:
'Art. 179. A citação, a audiência ou a notificação, bem como a comunicação de diligência, farse-ão:
I - mediante ciência da parte, efetivada por servidor designado, por meio eletrônico, fac-símile, telegrama ou qualquer outra forma, desde que fique confirmada inequivocamente a entrega da comunicação ao destinatário;
II - mediante carta registrada, com aviso de recebimento que comprove a entrega no endereço do destinatário;
III - por edital publicado no Diário Oficial da União, quando o seu destinatário não for localizado
 (...) 
Art. 3º As comunicações serão dirigidas ao responsável, ou ao interessado, ou ao dirigente de órgão ou entidade, ou ao representante legal ou ao procurador constituído nos autos, com poderes expressos no mandato para esse fim, por meio de:
I - correio eletrônico, fac-símile ou telegrama;
II - servidor designado;
III - carta registrada, com aviso de recebimento;
IV - edital publicado no Diário Oficial da União, quando o seu destinatário não for localizado, nas hipóteses em que seja necessário o exercício de defesa.
Art. 4º. Consideram-se entregues as comunicações:
I - efetivadas conforme disposto nos incisos I e II do artigo anterior, mediante confirmação da ciência do destinatário;
II - realizadas na forma prevista no inciso III do artigo anterior, com o retorno do aviso de recebimento, entregue comprovadamente no endereço do destinatário;
III - na data de publicação do edital no Diário Oficial da União, quando realizadas na forma prevista no inciso IV do artigo anterior.
§ 1º O endereço do destinatário deverá ser previamente confirmado mediante consulta aos sistemas disponíveis ao Tribunal ou a outros meios de informação, a qual deverá ser juntada ao respectivo processo. (...) '
22.  Bem se vê, portanto, que a validade da citação via postal não depende de que o aviso de recebimento seja assinado pelo próprio destinatário da comunicação, o que dispensa, no caso em tela, a entrega do AR em 'mãos próprias'. A exigência da norma é no sentido de o Tribunal verificar se a correspondência foi entregue no endereço correto, residindo aqui a necessidade de certeza inequívoca. 
23.  Não é outra a orientação da jurisprudência do TCU, conforme se verifica dos julgados a seguir transcritos:
'São válidas as comunicações processuais entregues, mediante carta registrada, no endereço correto do responsável, não havendo necessidade de que o recebimento seja feito por ele próprio (Acórdão 3648/2013-TCU-Segunda Câmara, relator ministro José Jorge) ;'
'É prescindível a entrega pessoal das comunicações pelo TCU, razão pela qual não há necessidade de que o aviso de recebimento seja assinado pelo próprio destinatário. Entregandose a correspondência no endereço correto do destinatário, presume-se o recebimento da citação. (Acórdão 1019/2008-TCU-Plenário, relator ministro Benjamin Zymler) ;'
'As comunicações do TCU, inclusive as citações, deverão ser realizadas mediante Aviso de Recebimento - AR, via Empresa Brasileira de Correios e Telégrafos, bastando para sua validade que se demonstre que a correspondência foi entregue no endereço correto. (Acórdão 1526/2007-TCU-Plenário, relator ministro Aroldo Cedraz) .'
24.  A validade do critério de comunicação processual do TCU foi referendada pelo Supremo Tribunal Federal, nos termos do julgamento do MS-AgR 25.816/DF, por meio do qual se afirmou a desnecessidade da ciência pessoal do interessado, entendendo-se suficiente a comprovação da entrega do 'AR' no endereço do destinatário:
'Ementa: agravo regimental. Mandado de segurança. Desnecessidade de intimação pessoal das decisões do tribunal de contas da união. art. 179 do regimento interno do TCU. Intimação do ato impugnado por carta registrada, iniciado o prazo do art. 18 da lei nº 1.533/51 da data constante do aviso de recebimento. Decadência reconhecida. Agravo improvido.
O envio de carta registrada com aviso de recebimento está expressamente enumerado entre os meios de comunicação de que dispõe o Tribunal de Contas da União para proceder às suas intimações.
O inciso II do art. 179 do Regimento Interno do TCU é claro ao exigir apenas a comprovação da entrega no endereço do destinatário, bastando o aviso de recebimento simples.'
Da revelia do responsável Carlos Alberto Florentino de Oliveira
25.  No caso vertente, a citação do responsável se deu em endereço proveniente da base de CPFs da Receita Federal, em sistema custodiado pelo TCU. A entrega do ofício citatório nesse endereço ficou comprovada.
26.  Nos processos do TCU, a revelia não leva à presunção de que seriam verdadeiras todas as imputações levantadas contra os responsáveis, diferentemente do que ocorre no processo civil, em que a revelia do réu opera a presunção da verdade dos fatos narrados pelo autor (Acórdão 1009/2018-TCU-Plenário, relator: Bruno Dantas; 2369/2013 - TCU - Plenário, relator: Benjamin Zymler e 2449/2013 - TCU - Plenário, relator: Benjamin Zymler) . Dessa forma, a avaliação da responsabilidade do agente não pode prescindir da prova existente no processo ou para ele carreada. 
27.  Ao não apresentar sua defesa, o responsável deixou de produzir prova da regular aplicação dos recursos sob sua responsabilidade, em afronta às normas que impõem aos gestores públicos a obrigação legal de, sempre que demandados pelos órgãos de controle, apresentar os documentos que demonstrem a correta utilização das verbas públicas, a exemplo do contido no art. 93 do Decreto-Lei 200/1967: 'Quem quer que utilize dinheiros públicos terá de justificar seu bom e regular emprego na conformidade das leis, regulamentos e normas emanadas das autoridades administrativas competentes.' 
28.  Mesmo as alegações de defesa não sendo apresentadas, considerando o princípio da verdade real que rege esta Corte, procurou-se buscar, em manifestações do responsável na fase interna desta Tomada de Contas Especial, se havia algum argumento que pudesse ser aproveitado a seu favor. 
29.  Os argumentos apresentados na fase interna (peças 9, 20, 30, 33, 41 e 47) não elidem as irregularidades apontadas.
30.  Em se tratando de processo em que a parte interessada não se manifestou acerca das irregularidades imputadas, não há elementos para que se possa efetivamente aferir e reconhecer a ocorrência de boa-fé na conduta do responsável, podendo este Tribunal, desde logo, proferir o julgamento de mérito pela irregularidade das contas, conforme os termos dos §§ 2º e 6º do art. 202 do RI/TCU. (Acórdão 2064/2011-TCU-Primeira Câmara (relator: Ubiratan Aguiar) , 6.182/2011-TCU-1ª Câmara (relator: Weder de Oliveira) , 4.072/2010-TCU-1ª Câmara (relator: Valmir Campelo) , 1.189/2009-TCU-1ª Câmara (relator: Marcos Bemquerer) , 731/2008-TCU-Plenário (relator: Aroldo Cedraz) .
31.  Dessa forma, o responsável Carlos Alberto Florentino de Oliveira deve ser considerado revel, nos termos do art. 12, §3º, da Lei 8.443/1992, devendo as contas serem julgadas irregulares, condenando-o ao débito apurado.
Prescrição da Pretensão Punitiva
32.  Vale ressaltar que a pretensão punitiva do TCU, conforme Acórdão 1441/2016-TCU-Plenário, relator: Benjamin Zymler, que uniformizou a jurisprudência acerca dessa questão, subordina-se ao prazo geral de prescrição indicado no art. 205 do Código Civil, que é de dez anos, contado da data de ocorrência da irregularidade sancionada, nos termos do art. 189 do Código Civil, sendo este prazo interrompido pelo ato que ordenar a citação, a audiência ou a oitiva do responsável.
33.  No caso em exame, não ocorreu a prescrição, uma vez que a irregularidade sancionada ocorreu em 20/5/2010, e o ato de ordenação da citação ocorreu em 22/4/2020 (peça 71) .
CONCLUSÃO
34.  Em face da análise promovida na seção 'Exame Técnico', verifica-se que o responsável Carlos Alberto Florentino de Oliveira não logrou comprovar a boa e regular aplicação dos recursos, instado a se manifestar, optou pelo silêncio, configurando a revelia, nos termos do §3º, do art. 12, da Lei 8.443/1992. Ademais, inexistem nos autos elementos que demonstrem a boa-fé do responsável ou a ocorrência de outras excludentes de culpabilidade.
35.  Vale ressaltar que a jurisprudência pacífica nesta Corte é no sentido da imprescritibilidade das ações de ressarcimento ao erário (Súmula TCU 282) . Dessa forma, identificado dano ao erário, devese instaurar e julgar o processo de tomada de contas especial para responsabilizar seus agentes causadores, respeitando o direito ao contraditório e à ampla defesa, independentemente de quando ocorreram os atos impugnados.
36.  Verifica-se também que não houve a prescrição da pretensão punitiva, conforme análise já realizada.
37.  Tendo em vista que não constam dos autos elementos que permitam reconhecer a boa-fé do responsável, sugere-se que as suas contas sejam julgadas irregulares, nos termos do art. 202, § 6º, do RI/TCU, com a imputação do débito atualizado monetariamente e acrescido de juros de mora, nos termos do art. 202, §1º do RI/TCU, descontado o valor eventualmente recolhido. Também é cabível aplicar, com fundamento no artigo 57 da Lei 8.443/1992 c/c o artigo 267 do RI/TCU, multa individual e proporcional ao débito ao responsável.
38.  Por fim, como não houve elementos que pudessem modificar o entendimento acerca das irregularidades em apuração, mantém-se a matriz de responsabilização presente na peça 68.
PROPOSTA DE ENCAMINHAMENTO
39.  Diante do exposto, submetemos os autos à consideração superior, propondo ao Tribunal:
a)   considerar revel o responsável Sr. Carlos Alberto Florentino de Oliveira, para todos os efeitos, dando-se prosseguimento ao processo, com fulcro no art. 12, § 3º, da Lei 8.443/1992; 
b)   julgar irregulares, nos termos dos arts. 1º, I, 16, III, 'b' e 'c', da Lei 8.443/1992, c/c os arts. 19 e 23, III, da mesma Lei, as contas do responsável Sr. Carlos Alberto Florentino de Oliveira, condenando-o ao pagamento das importâncias a seguir especificadas, atualizadas monetariamente e acrescidas dos juros de mora, calculadas a partir das datas discriminadas até a data da efetiva quitação do débito, fixando-lhe o prazo de quinze dias, para que comprove, perante o Tribunal, o recolhimento das referidas quantias aos cofres do Tesouro Nacional, nos termos do art. 23, III, 'a', da citada lei, c/c o art. 214, III, 'a', do RI/TCU.  
Débito relacionado ao responsável Carlos Alberto Florentino de Oliveira:
	Data de ocorrência
	Valor histórico (R$) 

	20/5/2010
	100.000,00

Valor atualizado do débito (com juros) em 5/8/2020: R$ 218.445,55
c)   aplicar, com fundamento no artigo 57 da Lei 8.443/1992 c/c o artigo 267 do RI/TCU, multa ao Sr. Carlos Alberto Florentino de Oliveira, individualmente e proporcionalmente ao débito que cometeu, fixando o prazo de 15 (quinze) dias, a partir da notificação, para que, nos termos do artigo 214, III, 'a', do RI/TCU, comprovem perante este Tribunal o recolhimento aos cofres do Tesouro Nacional do valor atualizado monetariamente desde a data do acórdão até a do efetivo recolhimento, se for pago após o vencimento, na forma da legislação em vigor;
d)   autorizar, desde logo, a cobrança judicial das dívidas, caso não atendidas a notificação, na forma do disposto no art. 28, II, da Lei 8.443/1992;
e)   autorizar também, desde logo, se requerido, com fundamento no art. 28, I, da Lei 8.443, de 1992, c/c o art. 217, §§ 1º e 2º do RI/TCU, o parcelamento da (s) dívida (s) em até 36 parcelas, incidindo, sobre cada parcela, corrigida monetariamente, os correspondentes acréscimos legais, fixando-lhe o prazo de quinze dias, a contar do recebimento da notificação, para comprovar, perante o Tribunal, o recolhimento da primeira parcela, e de trinta dias, a contar da parcela anterior, para comprovar os recolhimentos das demais parcelas, devendo incidir, sobre cada valor mensal, atualizado monetariamente, os juros de mora devidos, no caso do débito, na forma prevista na legislação em vigor, alertando o responsável de que a falta de comprovação do recolhimento de qualquer parcela importará o vencimento antecipado do saldo devedor, nos termos do § 2º do art. 217 do RI/TCU; 
f)   enviar cópia do acórdão a ser prolatado, bem como do relatório e do voto que o fundamentarem à Procuradoria da República no Estado de SP, nos termos do à § 3º do art. 16 da Lei 8.443/1992, c/c o § 7º do art. 209 do RI/TCU, para adoção das medidas cabíveis; e
g)   enviar cópia do acórdão que vier a ser proferido ao Ministério do Turismo e ao responsável, para ciência, informando que a presente deliberação, acompanhada do relatório e do voto que a fundamenta, está disponível para a consulta no endereço www.tcu.gov.br/acordaos, além de esclarecer que, caso requerido, o TCU poderá fornecer sem custos as correspondentes cópias, de forma impressa."
1. O MP/TCU, representado pela procuradora-geral Cristina Machado da Costa e Silva, manifestou-se como se segue[footnoteRef:3]: [3:  Peça 79.] 
" (...) 
6.  O fundamento para a instauração da tomada de contas especial, conforme consignado na matriz de responsabilização elaborada pelo tomador de contas, foi a seguinte constatação, associada à execução física do convênio (peça 58, p. 3) :
'Não praticar Eventos Geradores de Fluxo Turístico que efetivamente contribuam para a movimentação de fluxos regionais, nacionais e internacionais de turistas no Brasil, como também para a propagação da imagem positiva do País, interna e externamente.'
7.  Tendo em vista que houve, de antemão, a reprovação da execução física do objeto em razão da irregularidade acima descrita, a concedente não realizou, na sequência, o exame financeiro da avença (nota técnica de análise 0572/2012 - peça 58, p. 4) . A área técnica responsável somente emitiu pronunciamento, posteriormente, em 16/5/2017, quando elaborou a nota técnica financeira PGTur 465/2017 (peça 36) , em que concluiu pela rejeição da prestação de contas, com a seguinte ressalva (peça 36, p. 4) :
Em conformidade com a Portaria MTur n. 239, de 10 de março de 2017, art. 76, §22, §42e §5°.
'§2° - No caso de a área técnica concluir pelo não ateste (rejeição) da conclusão da execução física do objeto, o processo deverá ser encaminhado à área financeira para cálculo do montante a ser restituído e notificação do convenente, na forma do §4° deste artigo.
§4° - Verificado dano ao erário, a área financeira deverá notificar o convenente para que, no prazo de dez dias, efetue o recolhimento ou apresente pedido de reconsideração, observando o disposto no artigo subsequente, sob pena de registro de inadimplência e instauração de Tomada de Contas Especial.
§5° - Uma vez registrada a inadimplência no SIAFI ou no SICONV, a retirada ou suspensão do registro ficará condicionada à plena regularidade da notificação que se trata o §4°, ressalvados os demais casos previstos em lei.'
8.  Portanto, ao fim das análises na fase interna, não houve qualquer irregularidade associada à execução financeira que tenha sido objeto de apuração pela concedente, notificação do responsável e ensejado a instauração da presente TCE.
9.  Diante desses dados iniciais do processo, temos como devido analisar a eventual ocorrência da prescrição aplicada a este caso concreto. A despeito da revelia do responsável, trata-se de questão objetiva e matéria de ordem pública, portanto, passível de ser examinada de ofício pelo Tribunal.
10.  Embora a unidade técnica tenha abordado o tema em sua instrução (peça 76, p. 7) , seu exame sobre a prescrição ficou restrito à pretensão punitiva, tendo adotado a linha defendida no Acórdão 1441/2016-TCU-Plenário, em incidente de uniformização.
11.  Ocorre que esse assunto foi objeto de recente mudança jurisprudencial, com alcance inclusive da dimensão ressarcitória, em sede de repercussão geral admitida pelo Supremo Tribunal Federal no Recurso Extraordinário 636.886 (tema 899) . A decisão do julgamento foi publicada em 20/4/2020, enunciando-se a tese de que 'é prescritível a pretensão de ressarcimento ao erário fundada em decisão de Tribunal de Contas' - portanto, em sentido diametralmente oposto ao entendimento até então consolidado sobre a matéria no âmbito da Corte de Contas, fundamentado na Súmula TCU 282 -, e contendo diferentes contornos em relação àquele aplicado para a pretensão punitiva nos termos do Acórdão 1441/2016-TCU-Plenário.
12.  Dada a contextualização prévia dos autos, e antes de adentrar no exame do caso concreto, passa-se à exposição da tese adotada por este Parquet para a prescrição, em relação à qual já temos reiteradamente manifestado nossa defesa no TCU.
Prescritibilidade da pretensão reparatória fundada em decisão do Tribunal de Contas
13.  Como mencionado, a matéria foi objeto de repercussão geral admitida pelo Supremo Tribunal Federal no Recurso Extraordinário 636.886 (tema 899) . Por ocasião do julgamento do RE, foi fixado o entendimento de que 'é prescritível a pretensão de ressarcimento ao erário fundada em decisão de Tribunal de Contas'.
14.  Para melhor compreensão do alcance dessa tese, cumpre transcrever trecho do voto condutor daquele julgamento, da lavra do ministro relator Alexandre de Moraes:
'Em conclusão, nos termos das fundamentações e decisões Plenárias do SUPREMO TRIBUNAL FEDERAL, somente são imprescritíveis as ações de ressarcimento ao erário fundadas na prática de ato de improbidade administrativa doloso tipificado na Lei de Improbidade Administrativa Lei 8.429/1992 (TEMA 897) . Em relação a todos os demais atos ilícitos, inclusive àqueles atentatórios à probidade da administração não dolosos e aos anteriores à edição da Lei 8.429/1992, aplica-se o TEMA 666, sendo prescritível a ação de reparação de danos à Fazenda Pública.
Entendo que, as razões que levaram a maioria da CORTE a estabelecer excepcional hipótese de imprescritibilidade, no tema 897, não estão presentes em relação as decisões do Tribunal de Contas que resultem imputação de débito ou multa, e, que, nos termos do §3º, do artigo 71 da CF, tem eficácia de título executivo; sendo, portanto, prescritível a pretensão de ressarcimento ao erário fundada nessas decisões; uma vez que, (a) a Corte de Contas, em momento algum, analisa a existência ou não de ato doloso de improbidade administrativa; (b) não há decisão judicial caracterizando a existência de ato ilícito doloso, inexistindo contraditório e ampla defesa plenos, pois não é possível ao imputado defender-se no sentido da ausência de elemento subjetivo.
Ressalte-se, ainda, que, com base nas decisões do Tribunal de Contas, paralelamente à ação de execução, será possível o ajuizamento de ação civil de improbidade administrativa para, garantido o devido processo legal, ampla defesa e contraditório, eventualmente, condenar-se o imputado, inclusive a ressarcimento ao erário, que, nos termos da tese fixada no TEMA 897, será imprescritível.'
15.  Não resta dúvida, portanto, que o STF sedimentou o entendimento de que são prescritíveis as pretensões de ressarcimento fundadas em decisões do TCU, excepcionando apenas aquelas ações que configurem atos de improbidade administrativa dolosos tipificados na Lei n.º 8.429/92.
16.  Impende salientar que o instituto da repercussão geral apresenta o chamado efeito multiplicador, ou seja, o de possibilitar que o Supremo Tribunal Federal decida uma única vez e que, a partir dessa decisão, os processos idênticos sejam atingidos. No regime da repercussão geral introduzido pela Emenda Constitucional n.º 45/2004, o STF divulga previamente a conclusão sobre a questão constitucional controversa exatamente para possibilitar sua utilização imediata como orientação aos demais órgãos julgadores, sendo certo que esse efeito erga omnes também atinge o TCU na apreciação das matérias de sua competência.
17.  Não se olvide ainda do entendimento consolidado da Suprema Corte no sentido de que a existência de precedente firmado pelo Plenário autoriza o julgamento imediato de causas que versem sobre o mesmo tema, independentemente da publicação ou do trânsito em julgado do 'leading case' (ARE 673.256-AgR, rel. Min. Rosa Weber; ARE 930.647-AgR/PR, rel. Min. Roberto Barroso; RE 611.683-AgR/DF, rel. Min. Dias Toffoli, entre outros) .
18.  Adicionalmente, deve ser considerado que a prescrição e a decadência são matérias de ordem pública que podem ser arguidas em qualquer tempo e grau de jurisdição e, inclusive, ser reconhecidas de ofício pelo julgador, o que nos leva à convicção de que o novo entendimento veiculado pelo RE 636.886 (tema 899) tem aplicação imediata a todos os processos em curso no TCU, independentemente da época da ocorrência dos fatos.
Prescritibilidade das pretensões reparatória e executória
19.  Embora a controvérsia dirimida no RE 636.886 tenha sido circunscrita à prescrição ocorrida no curso da execução, quando o dano ao erário já havia sido objeto de acertamento, materializado em acórdão condenatório proferido pelo TCU, é necessário considerar as razões essenciais da decisão, para identificar seus reflexos também no que diz respeito à prescrição reparatória.
20.  Observa-se que, para resolver a lide, o STF concluiu que a ressalva constante da parte final do art. 37, § 5.º, da Constituição Federal ('ressalvadas as respectivas ações de ressarcimento') não criou uma hipótese de imprescritibilidade apta a alcançar as decisões dos Tribunais de Contas. É o que se depreende do seguinte trecho do voto do ministro Alexandre de Moraes:
'A ressalva que permaneceu no § 5º do art. 37 da CF (ressalvadas as respectivas ações de ressarcimento) , mesmo após a retirada da expressão QUE SERÃO IMPRESCRITÍVEIS [expressão excluída por emenda do Plenário quando da apresentação do Projeto de Constituição da Comissão de Sistematização], teve por finalidade evitar, principalmente, uma anomia em relação à possibilidade de ressarcimento ao erário em face de responsabilização pela prática de eventuais atos ilícitos, enquanto ainda não tipificados pela lei exigida no § 4º do art. 37 da CF como atos de improbidade administrativa.
A ressalva prevista no § 5º do art. 37 da CF não pretendeu estabelecer uma exceção implícita de imprescritibilidade, mas obrigar constitucionalmente a recepção das normas legais definidoras dos instrumentos processuais e dos prazos prescricionais para as ações de ressarcimento do erário, inclusive referentes a condutas ímprobas, mesmo antes da tipificação legal de elementares do denominado ato de improbidade (Decreto 20.910/1932, Lei 3.164/1957, Lei 3.502/1958, Lei 4.717/1965, Lei 7.347/1985, Decreto-Lei 2.300/1986) ; mantendo, dessa maneira, até a edição da futura lei e para todos os atos pretéritos, a ampla possibilidade de ajuizamentos de ações de ressarcimento.'
21.  Ocorre que, no âmbito do processo perante o TCU, a proteção do art. 37, § 5.º, da CF, era a fonte utilizada na defesa da imprescritibilidade tanto na fase condenatória como no curso da execução dos títulos extrajudiciais consubstanciados nos seus acórdãos.
22.  Nesse diapasão, é forçoso concluir que também é prescritível a pretensão de ressarcimento exercida pelo TCU com o fim de apurar a ocorrência de prejuízo ao erário e condenar o agente que lhe deu causa. Essa conclusão resulta das razões de decidir utilizadas na paradigmática decisão da Corte Suprema, que delimitaram o sentido e o alcance da ressalva contida no art. 37, § 5.º, da Constituição Federal.
Regras prescricionais aplicáveis
23.  Na situação específica do RE 636.886, que tratou da prescrição da pretensão ressarcitória na fase de execução de julgado do TCU, o STF aplicou as regras de prescrição contidas na Lei de Execução Fiscal (conjugada com os dispositivos pertinentes do Código Tributário Nacional) .
24.  As regras da Lei de Execução Fiscal, no entanto, não se prestam a disciplinar a prescrição da pretensão reparatória do TCU na fase anterior à formação do respectivo título executivo extrajudicial consubstanciado em seu acórdão condenatório.
25.  Ocorre que não há norma legal específica que discipline a prescrição no processo de controle externo, o que faz necessária a utilização da analogia para suprir essa lacuna, buscando-se um sistema normativo já existente que seja mais compatível com as atividades de identificação de dano e de imputação de responsabilidades levadas a efeito pelo TCU.
26.  Aqui defendemos que deva ser aplicado o mesmo marco normativo prescricional tanto para a pretensão punitiva do Tribunal quanto para a sua pretensão de ressarcimento do dano ao erário. Isso se justifica na medida em que o instituto da prescrição busca indicar se ainda é possível ao Tribunal de Contas exercer a apuração e julgamento dos fatos, independentemente do desfecho do processo (imputação de débito ou aplicação de sanções) . Ademais, sob a perspectiva do tempo como vetor da segurança jurídica e da própria prescrição como elemento indissociável do devido processo legal, a fixação de um prazo prescricional também objetiva não comprometer a possibilidade de defesa do responsável. E sua defesa normalmente se refere a fatos em relação aos quais teve participação ou conhecimento, independentemente de, após a apuração, as consequências de sua responsabilidade se situarem no âmbito do ressarcimento ou da sanção.
27.  Cabe pontuar que houve ampla discussão acerca da prescrição da pretensão punitiva no Tribunal, que culminou com a adoção do prazo de dez anos do Código Civil (Acórdão 1441/2016-TCU-Plenário) , em detrimento do regime de prescrição quinquenal da Lei n.º 9.873/1999, o qual então nos parecia mais adequado, conforme expusemos detalhadamente em manifestação exarada nos autos do TC Processo 020.635/2004-9.
28.  Naquela oportunidade, já não vislumbrávamos fundamentos jurídicos sólidos para a adoção do Código Civil como referencial analógico a ser utilizado pelo Tribunal de Contas da União em matéria de prescrição, senão apenas uma aparente escolha conservadora pelo prazo mais dilatado para o exercício da jurisdição de Controle Externo.
29.  Parecia-nos que a opção pelo prazo prescricional quinquenal previsto na Lei n.º 9.873/1999 era a mais consentânea com a atuação estatal de Controle Externo, por dispor expressamente sobre o exercício da ação punitiva pela Administração Pública Federal, direta e indireta, como também por prever o lustro como o prazo para o perecimento do direito de agir da Administração Pública.
30.  Com efeito, embora o controle externo não seja exercido com respaldo no poder de polícia mencionado no art. 1.º do diploma legal supra, a atuação punitiva de ambos apresenta mais similaridades do que diferenças, autorizando o uso da analogia. Uma das semelhanças é a inexistência de partes em ambos os processos administrativos, tanto o punitivo derivado do poder de polícia quanto aquele exercido pelo TCU, nos quais, também, o órgão estatal exerce independentemente de provocação de outrem o direito de perseguir e de punir (jus persequendi e jus puniendi) , aproximando as duas esferas de atuação sobremaneira.
31.  Ademais, observávamos que a Lei n.º 9.873/1999 disciplinava a prescrição em sua integralidade, estabelecendo um prazo geral de 5 anos, incidente sobre todo e qualquer fato que enseja a pretensão punitiva da União, com disposições sobre termo inicial de contagem do prazo, interrupção e suspensão.
32.  Também a previsão da prescrição intercorrente no prazo de 3 (três) anos (art. 1.º, § 1.º, da lei) se afigura medida harmônica com o exercício do Controle Externo, como forma de evitar que a inércia e morosidade do Poder Público se estendam indefinidamente, constituindo importante instrumento de segurança jurídica e de estabilidade das relações jurídicas, que recomendava a integração analógica por meio da Lei n.º 9.873/1999.
33.  De todo modo, o Tribunal perfilhou entendimento diverso, tendo uniformizado sua jurisprudência quanto à prescrição da pretensão punitiva com a adoção do prazo decenal geral do Código Civil (Acórdão 1441/2016-TCU-Plenário) .
34.  No entanto, entendemos que, com o recente reconhecimento da prescritibilidade do débito pelo STF, faz-se necessário revisitar toda a matéria.
35.  Em situações que versavam sobre sanções aplicadas pelo TCU, a prescrição foi discutida pelo STF em julgamentos posteriores ao Acórdão 1441/2016-TCU-Plenário. Houve decisões colegiadas de ambas as turmas do STF no sentido de que a pretensão punitiva no processo de controle externo é regida pela Lei n.º 9.873/1999 (1.ª Turma: MS 32.201, DJe-173, 4/8/2017; 2.ª Turma: MS 35.512-AgR, DJe-135, 19/6/2019 e MS 36.067, DJe-234, 28/10/2019) .
36.  A matéria foi objeto de detalhada análise no MS 32.201. Nesse julgamento, após examinar os fundamentos do Acórdão 1441/2016-TCU-Plenário, o STF manifestou-se em sentido diverso, nos termos da seguinte ementa:
'Direito administrativo. Mandado de segurança. Multas aplicadas pelo TCU. Prescrição da pretensão punitiva. Exame de legalidade.
1. A prescrição da pretensão punitiva do TCU é regulada integralmente pela Lei nº 9.873/1999, seja em razão da interpretação correta e da aplicação direta desta lei, seja por analogia. (...) .' 
37.  O critério utilizado pelo STF no exame da prescrição punitiva pode ter aplicação mais ampla, para ser utilizado como fonte de integração também no que diz respeito à pretensão reparatória, até que haja a edição de norma específica.
38.  Cabe destacar que o prazo de cinco anos fixado na Lei n.º 9.873/1999 é compatível com a diretriz de que a ação e a execução prescrevem no mesmo prazo (Súmula 150 do STF) , e o prazo quinquenal foi adotado pelo STF para a execução do acórdão condenatório do TCU (RE 636.886) .
39.  Ressalte-se, ainda, que, na ausência de norma em contrário, o princípio da simetria orienta que o Poder Público tenha, para agir, o mesmo prazo que a lei estabelece para a pretensão inversa, ou seja, para quando o Estado é demandado, sendo certo que a pretensão de ressarcimento exercida pelo particular contra o Estado observa o prazo quinquenal fixado pelo Decreto n.º 20.910/1932.
40.  Além disso, a Lei n.º 9.873/1999 apresenta hipóteses detalhadas quanto aos outros aspectos da regulação da prescrição (termo inicial e causas interruptivas) , compatíveis com as peculiaridades do processo de controle externo como um todo (e não apenas quando tal processo se destina à aplicação de sanções) .
41.  No que toca às causas interruptivas, vale ressaltar que, nos julgamentos dos Mandados de Segurança 32.201 e 36.067, o Supremo Tribunal Federal descortinou diversos procedimentos de controle que se enquadrariam analogicamente às hipóteses previstas no art. 2.º da Lei n.º 9.873/99, a exemplo de lavratura de relatório de auditoria, certamente um ato inequívoco que importa a apuração do fato (art. 2.º, II) , instauração de tomada de contas especial, também um ato inequívoco que importa a apuração do fato (art. 2.º, II) , autuação da TCE no Tribunal, do mesmo modo (art. 2.º, II) , citação do responsável (art. 2.º, I) , e exercício do poder punitivo por meio da prolação de acórdão condenatório (art. 2.º, III) .
42.  Por fim, cumpre transcrever trecho do voto do ministro Gilmar Mendes no julgamento do RE 636.886, em que justifica a adoção supletiva do art. 1.º da Lei n.º 9873/99 para o deslinde da questão:
'Considerando que a atividade de controle externo, a cargo do Poder Legislativo e auxiliado pelo Tribunal de Contas, é exercida, mutatis mutandis, como poder de polícia administrativa lato sensu, cujo objeto é agir preventiva ou repressivamente em face da ocorrência de ilícito que possa causar ou cause prejuízo ao erário, entendo aplicável o prazo quinquenal punitivo para os casos de ressarcimento aos cofres públicos, salvo em se tratando de fato que também constitua crime, ocasião em que a prescrição reger-se-á pelo prazo previsto na lei penal. Até porque, como garantia fundamental do cidadão fiscalizado, conforme visto, é etapa obrigatória a efetivação do contraditório e da ampla defesa no processo de tomada de contas para que, após o regular processo administrativo, culmine-se com o título executivo extrajudicial que enseje a cobrança judicial visando ao ressarcimento ao erário.'
43.  Isto posto, até que sobrevenha norma específica, entendemos que a adoção do regime previsto na Lei n.º 9.873/1999 apresenta-se como solução adequada para regular a prescrição para a atuação do Tribunal, tanto por observar os parâmetros que preponderam no conjunto de normas do direito público, como por ser, também, a norma que já vem sendo utilizada pelo STF para reger a limitação temporal ao poder sancionador do TCU.
Exame da prescrição no caso concreto
44.  Quanto à prescrição, a Lei n.º 9.873/1999 apresenta um prazo geral, de cinco anos (art. 1.º, caput) , e um prazo especial, previsto no art. 1.º, § 2.º, a saber: 'quando o fato objeto da ação punitiva da Administração também constituir crime, a prescrição reger-se-á pelo prazo previsto na lei penal'. Com relação a essa particular hipótese, registre-se o entendimento do STJ no sentido de que a pretensão punitiva da Administração Pública em relação a infração administrativa que também configura crime em tese somente se sujeita ao prazo prescricional criminal quando instaurada a respectiva ação penal (REsp 1116477/DF, rel. ministro Teori Albino Zavascki, Primeira Turma, julgado em 16/8/2012, DJe 22/8/2012) . Como não há notícia nos autos sobre a instauração de ação penal que verse sobre os fatos objeto desta TCE, cumpre-nos adotar o prazo geral quinquenal para a análise da prescrição no caso concreto.
45.  Preliminarmente, cabe ressaltar que o instituto da prescrição deve ser examinado de forma independente para cada irregularidade pela qual o responsável foi citado, uma vez que elas foram identificadas em diferentes oportunidades ao longo do desenvolvimento processual.
46.  Tendo como ponto de partida para o início da contagem do prazo prescricional a data da realização do evento (21/4/2010) - uma vez que as irregularidades estão associadas ao período de execução do ajuste -, identificamos de imediato que o decurso quinquenal foi superado para aquelas que somente foram apuradas na fase externa da TCE, pelo Tribunal: i) não comprovação da execução financeira do objeto do convênio; e, ii) ausência de comprovação de que as empresas que não detinham direitos de exclusividade, contratadas irregularmente por inexigibilidade, pagaram o cachê de bandas ou cantores que realizaram o evento.
47.  Veja-se que em ambos os casos, as irregularidades foram identificadas na análise preliminar desta TCE pela unidade técnica em 20/4/2020 (peça 69) , ou seja, dez anos após o termo inicial da contagem, momento em que foi realizado exame financeiro do convênio em relação à documentação apresentada na prestação de contas e constante dos autos. Na fase interna, essa análise não foi efetuada em razão da reprovação da execução física, com base na irregularidade apontada pela concedente que fundamentou a instauração da tomada de contas especial.
48.  Em que pese a pertinência da conclusão de que não houve a devida comprovação da regularidade da aplicação dos recursos em decorrência da ausência dos comprovantes de pagamento (peça 69, p. 5-6) - e, por conseguinte, da inviabilidade de se estabelecer o necessário nexo causal -, não há como apenar o responsável pela irregularidade, dado o longo tempo transcorrido que, inclusive, traz inegáveis prejuízos ao próprio direito de ampla defesa e contraditório, nos termos do art. art. 6.º, II, da IN-TCU 71/2012. Nesse sentido, convém observar que o Senhor Carlos Alberto Florentino de Oliveira somente tomou conhecimento dessa reprovação em 7/5/2020 (peça 74) , quando efetivamente notificado pelo Tribunal.
49.  Relativamente à comprovação de pagamento das bandas com a apresentação de recibos, a despeito de nossa ressalva quanto a tal ocorrência ter subsidiado o débito apurado pela unidade técnica, de igual forma e pelos mesmos motivos concluímos que ela não pode ensejar a apenação do ex-prefeito.
50.  Subsiste, portanto, o apontamento que fundamentou a instauração desta TCE e que, no âmbito do controle externo, foi registrado como a realização de evento vinculado ao aniversário do município que é vedado pelo Ministério do Turismo.
51.  Sobre isso, convém registrar que o Tribunal já se manifestou quanto à impertinência de imputar débito em razão da realização de evento subsidiado pelo MTur em datas comemorativas do aniversário do município (acórdão n.º 4745/2018-TCU-1.ª Câmara) . Trata-se de ocorrência que, embora caracterize o descumprimento de regras normativas do órgão concedente, não é suficiente para determinar a glosa dos valores envolvidos.
52.  Outrossim, eventual desvio de finalidade nesse caso somente existiria se houvesse evidência de que o evento previsto no convênio não teria cumprido a finalidade de atração de turismo à localidade a que originalmente se propôs, servindo-se apenas como subterfúgio ou meio indireto de obtenção de recursos para o evento comemorativo do aniversário. Não se pode descartar também, contudo, que a comemoração, a despeito de estar voltada precipuamente para o advento de aniversário municipal, teria uma função subjacente de atrair turistas e rendas extras à localidade, não se afastando das hipóteses previstas na regulamentação interna do órgão concedente.
53.  Não obstante o afastamento do débito nestes autos, a pretensão punitiva em relação a essa irregularidade se mantém, dada a existência de atos interruptivos ao longo do desenvolvimento processual que suspenderam a contagem do prazo prescricional, nos termos do art. 2.º, da Lei n.º 9.873/1992: i) outubro de 2012: notificação do responsável sobre a irregularidade (peças 28 a 30) ; ii) 6/2/2013: emissão da Nota Técnica de Reanálise 136/2013 (peça 32) ; iii) 16/5/2017: emissão da Nota Técnica Financeira PGTur 465/2017 (peça 36) ; iv) 30/5/2017: nova notificação do responsável (peça 40) ; v) 22/6/2017: apresentação de defesa pelo responsável (peça 41) ; vi) 30/8/2017: autorização para instauração da TCE (peça 58, p. 3) ; vii) 20/11/2018: emissão do relatório do tomador de contas (peça 58) ; viii) 14/2/2020: emissão de pronunciamento pelo órgão de Controle Interno (peça 63) ; ix) 22/4/2020: exame preliminar por Unidade Técnica do Tribunal (peças 69 a 71) ; e, x) 6/8/2020: pronunciamento de mérito da Unidade Técnica.
54.  Assim, muito embora não se possa atribuir débito ao responsável em razão da vinculação do evento com a celebração do aniversário do município, entendemos que a ocorrência é passível de aplicação de multa, a qual não se encontra prescrita.
55.  Diante do exposto e com as vênias por divergir da unidade técnica, esta representante do Ministério Público manifesta-se pelo afastamento do débito apurado nestes autos, mantendo-se, contudo, o julgamento pela irregularidade das contas do Senhor Carlos Alberto Florentino de Oliveira, com aplicação da multa fundamentada no art. 58, I, da Lei n.º 8.443/1992, em razão da ocorrência que ensejou a instauração da presente TCE."
É o relatório.

não há.

Procuradora-Geral Cristina Machado da Costa e Silva.

TOMADA DE CONTAS ESPECIAL. CONVÊNIO. MINISTÉRIO DO TURISMO. APOIO A EVENTO TURÍSTICO. NÃO APROVAÇÃO DA PRESTAÇÃO DE CONTAS POR IMPUGNAÇÃO TOTAL DAS DESPESAS. NÃO COMPROVAÇÃO DA APLICAÇÃO DOS RECURSOS NO OBJETO DO CONVÊNIO. CITAÇÃO DO EX-PREFEITO. REVELIA. CONTAS IRREGULARES. DÉBITO. MULTA.

TOMADA DE CONTAS ESPECIAL (TCE)

Secretaria de Controle Externo de Tomada de Contas Especial (SecexTCE).

Trata-se de tomada de contas especial instaurada pelo Ministério do Turismo em desfavor do Sr. Carlos Alberto Florentino de Oliveira, ex-prefeito de Santo Expedito/SP (gestões 1º/10/2007 a 31/12/2008 e 1º/1/2009 a 31/12/2012[footnoteRef:2]) , em razão da reprovação da execução física/financeira do convênio 160/2010[footnoteRef:3], que teve por objeto o "1º Festival Cultural do Município de Santo Expedito". [2:  Disponível em: < https://www.memorialdosmunicipios.com.br/santo-expedito/sorocaba-lopes-de-oliveira>. Acesso em: 28 dez. 2021.]  [3:  Siafi 732405] 
2. Para execução da avença, foram previstos R$ 100.000,00 da parte concedente e R$ 5.000,00 do convenente, a título de contrapartida[footnoteRef:4]. Os recursos federais foram creditados na conta específica do convênio em 24/5/2010[footnoteRef:5], que teve vigência de 20/4/2010 a 22/7/2010, com prazo data final para apresentação da prestação de contas fixada em 23/8/2010[footnoteRef:6]. [4:  Peça 6.]  [5:  Peça 15.]  [6:  Peça 6, p. 7.] 
3. No mesmo dia 24/5/2010, o município realizou pagamento no valor de R$ 105.000,00 à empresa Tiago Willian da Silva - ME[footnoteRef:7], contratada diretamente, por inexigibilidade de licitação. [7:  Peças 12 e 14.] 
4. Conforme relatório de cumprimento do objeto[footnoteRef:8], a dupla Rick e Renner (R$ 80.000,00) e a banda Somos Todos Iguais (R$ 25.000,00) apresentaram-se no referido evento, ocorrido no período de 20 a 21/4/2010. [8:  Peça 10.] 
5. O tomador de contas registrou a ocorrência de irregularidade na execução do convênio conforme transcrito a seguir[footnoteRef:9]: [9:  Relatório do tomador de contas especial 305/2011 (peça 1, p. 334-342) .] 
"2. Trata-se de tomada de contas especial instaurada (TCE) pelo (a) MINISTÉRIO DO TURISMO (VINCULADOR) , em desfavor de Carlos Alberto Florentino de Oliveira, na condição de Gestor dos recursos, em razão do (a) Prática de qualquer ato ilegal, ilegítimo ou antieconômico de que resulte dano ao erário, referente aos recursos repassados a (ao) Prefeitura Municipal de Santo Expedito - SP (46.439.113/0001-99) - SP por meio do Convênio 00160/2010.
 (...) 
Irregularidade 1
Não praticar Eventos Geradores de Fluxo Turístico que efetivamente contribuíssem para a movimentação de fluxos regionais, nacionais e internacionais de turistas no Brasil, como também para a propagação da imagem positiva do País, interna e externamente.
 (...) 
Condutas:
Carlos Alberto Florentino de Oliveira:
D1 - Executar o convênio sem observar as regras instituídas pelo Ministério do Turismo, comprovado na gravação do DVD encaminhado junto à prestação de contas, da incompatibilidade do evento apoiado pelo MTur, por se tratar de evento não elencado no rol taxativo da norma aplicada - (aniversário da cidade) . Critérios/normas infringidas: Portaria 153/2009 MTur do art. 16".
6. Em decorrência, concluiu pela ocorrência de dano ao erário correspondente à totalidade dos recursos federais transferidos, cuja responsabilidade foi atribuída ao Sr. Carlos Alberto Florentino de Oliveira. O órgão de controle interno anuiu às referidas conclusões[footnoteRef:10]. [10:  Peças 60-62.] 
7. No âmbito do controle externo, a SecexTCE promoveu a citação do responsável para apresentar suas alegações de defesa quanto às seguintes irregularidades[footnoteRef:11]: [11:  Peça 69.] 
"Irregularidade 1: realização de evento vinculado ao aniversário do município que é vedado pelo Ministério do Turismo.
 (...) 
Conduta: utilizar recursos do instrumento em questão para realização de evento vinculado à festa de comemoração de aniversário do município.
Nexo de causalidade: A realização de despesas com recursos do instrumento em questão para realização de evento vinculado à festa de comemoração de aniversário do município, o que é vedado pelo Ministério do Turismo, impediu o alcance das finalidades específicas do convênio, resultando em presunção de dano ao erário.
 (...) 
Irregularidade 2: não comprovação da regular execução financeira do objeto do convênio.
Conduta: na parcela D2 - não apresentar documentos de despesa e documentos que comprovassem que os recursos retirados da conta bancária do ajuste foram usados para pagamentos à empresa Thiago William da Silva - ME.
Nexo de causalidade: A não apresentação de documentos que comprovassem a execução financeira impediu a comprovação de nexo entre recursos e objeto realizado, resultando na presunção de danos ao erário.
 (...) 
Irregularidade 3: ausência de comprovação de que as empresas que não detinham direitos de exclusividade, contratadas irregularmente por inexigibilidade, pagaram o cachê de bandas ou cantores que realizaram o evento.
Conduta: na parcela D3 - não apresentar notas fiscais e recibos (ou outros documentos equivalentes) emitidos em nome das bandas e cantores e assinados por seus representantes legais ou pelos seus empresários exclusivos, sendo essa representação ou exclusividade registrada em cartório. (...) "
8. Regularmente citado, o responsável não apresentou alegações de defesa, motivo pelo qual a unidade instrutiva o considerou revel. Propôs, desse modo, julgar irregulares as suas contas, condenando-o em débito e aplicando-lhe a multa fundamentada no art. 57 da Lei 8.443/1992.
9. O MP/TCU, representado pela procuradora-geral Cristina Machado da Costa e Silva[footnoteRef:12], ressaltou que, tendo em vista que, de antemão, a execução física do objeto foi reprovada, em razão da irregularidade concernente à realização de evento vedado pelo MTur, a concedente não realizou, de imediato, o exame financeiro da avença[footnoteRef:13]. Destacou que a área técnica responsável pela análise financeira somente emitiu pronunciamento posteriormente, em 16/5/2017[footnoteRef:14], concluindo pela rejeição da prestação de contas e pela ocorrência de dano correspondente ao total dos recursos repassados, por conta da reprovação da execução física. [12:  Peça 79.]  [13:  Nota técnica de análise 572/2012 (peça 58, p. 4) .]  [14:  Nota técnica financeira PGTur 465/2017 (peça 36) .] 
10. Tendo em vista que a análise financeira somente buscou quantificar o dano decorrente da reprovação da execução física, entendeu o MP/TCU que não houve qualquer irregularidade associada especificamente à execução financeira que tenha sido objeto de apuração pela concedente.
11. Em seguida, discorreu acerca da possibilidade de incidência da prescrição da pretensão de ressarcimento quanto ao débito correspondente, com base em deliberações prolatadas pelo Supremo Tribunal Federal, em especial a proferida quando da apreciação do recurso extraordinário (RE) 636.886, conforme a íntegra do parecer transcrito no relatório precedente.
12. Defendeu que se aplicaria ao caso a prescrição quinquenal prevista na Lei 9.873/1999. Nesse sentido, assevera que teria havido prescrição com relação a duas irregularidades que somente foram apuradas na fase externa da presente tomada de contas especial, quais sejam: i) não comprovação da execução financeira do objeto do convênio; e, ii) ausência de comprovação de que as empresas que não detinham direitos de exclusividade, contratadas irregularmente por inexigibilidade, pagaram o cachê de bandas ou cantores que realizaram o evento.
13. No que tange ao apontamento que originalmente fundamentou a instauração desta tomada de contas especial, concernente à realização de evento vinculado ao aniversário do município, observou que:
" (...) 51.  Sobre isso, convém registrar que o Tribunal já se manifestou quanto à impertinência de imputar débito em razão da realização de evento subsidiado pelo MTur em datas comemorativas do aniversário do município (acórdão n.º 4745/2018-TCU-1.ª Câmara) . Trata-se de ocorrência que, embora caracterize o descumprimento de regras normativas do órgão concedente, não é suficiente para determinar a glosa dos valores envolvidos.
52.  Outrossim, eventual desvio de finalidade nesse caso somente existiria se houvesse evidência de que o evento previsto no convênio não teria cumprido a finalidade de atração de turismo à localidade a que originalmente se propôs, servindo-se apenas como subterfúgio ou meio indireto de obtenção de recursos para o evento comemorativo do aniversário. Não se pode descartar também, contudo, que a comemoração, a despeito de estar voltada precipuamente para o advento de aniversário municipal, teria uma função subjacente de atrair turistas e rendas extras à localidade, não se afastando das hipóteses previstas na regulamentação interna do órgão concedente. (...) "
14. Especificamente quanto à referida irregularidade, considera que não teria havido a prescrição da pretensão punitiva do Tribunal, dada a existência de diversos atos interruptivos ao longo do desenvolvimento processual que suspenderam a contagem do prazo prescricional, nos termos do art. 2.º, da Lei 9.873/1992[footnoteRef:15]. Assim, entendeu que a ocorrência seria passível de aplicação da multa fundamentada no art. 58, I, da Lei 8.443/1992, com o afastamento do débito apurado nos autos, mantendo-se, contudo, o julgamento pela irregularidade das contas do Sr. Carlos Alberto Florentino de Oliveira. [15:  Tais atos interruptivos foram elencados pelo MP/TCU conforme a seguir: "i) outubro de 2012: notificação do responsável sobre a irregularidade (peças 28 a 30) ; ii) 6/2/2013: emissão da Nota Técnica de Reanálise 136/2013 (peça 32) ; iii) 16/5/2017: emissão da Nota Técnica Financeira PGTur 465/2017 (peça 36) ; iv) 30/5/2017: nova notificação do responsável (peça 40) ; v) 22/6/2017: apresentação de defesa pelo responsável (peça 41) ; vi) 30/8/2017: autorização para instauração da TCE (peça 58, p. 3) ; vii) 20/11/2018: emissão do relatório do tomador de contas (peça 58) ; viii) 14/2/2020: emissão de pronunciamento pelo órgão de Controle Interno (peça 63) ; ix) 22/4/2020: exame preliminar por Unidade Técnica do Tribunal (peças 69 a 71) ; e, x) 6/8/2020: pronunciamento de mérito da Unidade Técnica".] 
II
15. Quanto ao entendimento sobre a prescrição da pretensão de ressarcimento quanto ao débito trazido pelo MP/TCU, esta Corte já se pronunciou repetidamente, a exemplo dos Acórdão 2018/2020-TCU-Plenário, 5236/2020-TCU-1ª Câmara, 5690/2020-TCU-2ª Câmara, 6707/2020-TCU-2ª Câmara, 6171/2020-TCU-2ª Câmara, 6084/2020-TCU-1ª Câmara, 5681/2020-TCU-2ª Câmara, 6846/2020-TCU-2ª Câmara, 6676/2020-TCU-2ª Câmara, 6473/2020-TCU-1ª Câmara, 6466/2020-TCU-1ª Câmara, 6465/2020-TCU-1ª Câmara, entre outros, no sentido de manter a jurisprudência atual, sedimentada na Súmula 282.
16. As bandas contratadas para o "1º Festival Cultural do Município de Santo Expedito" teriam se apresentado em 20 a 21/4/2010, datas compreendidas no evento maior denominado "Santo Expedito 52 anos", realizado entre 19 e 25/4/2010[footnoteRef:16]. [16:  Peça 21.] 
17. O MP/TCU assinala que a realização de evento subsidiado pelo MTur em datas comemorativas do aniversário do município configuraria descumprimento de regras normativas do órgão concedente, embora não suficiente, por si só, para se determinar a glosa dos valores envolvidos.
18. Observo, ainda, a existência de decisão do Tribunal que aponta que tal situação poderia descaracterizar o evento proposto e respresentar risco de desvio de finalidade na execução do objeto do ajuste[footnoteRef:17]. [17:  Vide, por exemplo, o Acórdão 11916/2016-TCU-Segunda Câmara, relatora ministra Ana Arraes, mencionado pela unidade instrutiva na instrução preliminar (peça 69) .] 
19. A esse respeito, ressalto que o art. 16 da portaria 153/2009 MTur, vigente à época, indicado pelo ministério como fundamento jurídico para a irregularidade em questão e base para imputação do débito integral, estabelecia que o rol de eventos geradores de fluxo turísticos para fins de enquadramento na política nacional de turismo era o seguinte:
" (...) Art. 16. Com vistas ao enquadramento da natureza do evento, para as categorias descritas nesta Seção III, ficam definidos os grupos a seguir:
a) Carnaval;
b) Carnaval fora de época;
c) Cavalgadas;
d) Etapas de Eventos Esportivos - Nacional ou Mundial;
e) Festas Juninas;
f) Festividades Natalinas;
g) Festivais de Cinema;
h) Festivais Culturais;
i) Festivais Folclóricos;
j) Festivais Gastronômicos;
k) Festivais de Inverno;
l) Festivais de Pesca Esportiva;
m) Feiras e Exposições de Produtos locais, regionais ou nacionais;
n) Vaquejadas;
o) Réveillon; e 
p) Rodeios. (...) "
20. Note-se que o dispositivo em questão não traz vedação expressa à celebração de convênio para realização de evento comemorativo de aniversário do município (não obstante o ministério pudesse ter por diretriz não apoiar tal tipo de evento, sob a presunção de não gerar fluxo turístico, mas apenas movimentação da economia local) , nem tampouco veda a realização de festival cultural em período que abranja a comemoração do aniversário da cidade (situação em discussão) , não se vislumbrando, necessariamente, neste caso, a ocorrência de desvio de finalidade pela falta de geração de fluxo turístico, hipótese que nem ao menos foi discutida nestes autos. 
21. Assim, a simples constatação de que o festival foi realizado em período que abrangeu a data de aniversário do município e que o prefeito o anunciou como parte das comemorações, fato que motivou a instauração da presente TCE, atribuindo-se ao prefeito a conduta danosa de "não praticar Eventos Geradores de Fluxo Turístico que efetivamente contribuíssem para a movimentação de fluxos regionais, nacionais e internacionais de turistas no Brasil, como também para a propagação da imagem positiva do País, interna e externamente", não justifica a imputação do dano apontado pelo concedente, cabendo destacar que, no caso, não se trata de realização de evento distinto do aprovado pelo ministério, que o aprovou justamente porque o considerou gerador de fluxo turístico, razão fundamental para celebração do convênio, independentemente da data em que seria realizado.
22. Quanto às demais irregularidades, destacou o MP/TCU que, na fase interna da tomada de contas especial, tendo em vista a reprovação da execução física da avença, não foi feita a análise financeira, que veio a ser realizada apenas no âmbito do Tribunal, quase dez anos depois da ocorrência dos fatos financeiros reputados como irregulares. 
23. Entretanto, o caso tem nuances e irregularidades graves que conduzem à imputação de dano ao erário que não podem ser relevadas. 
24. Primeiramente, a prestação de contas foi encaminhada pelo responsável ao Mtur em 22/07/2010 (peça 9) e o ato de ordenação da citação ocorreu em 22/4/2020[footnoteRef:18], de modo que não foi superado o prazo de dez anos entre a ocorrência e a primeira notificação do responsável, adotado como parâmetro presuntivo, mas não compulsório, de consideração provável prejuízo à ampla defesa e ao contraditório. [18:  Peça 71.] 
25. Em segundo lugar, comprova-se que não se pode estabelecer o nexo entre os recursos federais aportados na conta do convênio e sua destinação para pagamento das atrações artísticas, não bastando para tal finalidade tão somente a apresentação de nota fiscal pela empresa intermediária [footnoteRef:19]. [19:  Peça 14.] 
26. Não há nos autos comprovação de que as cartas de exclusividade tenham sido passadas à empresa Tiago Willian da Silva - ME, que se apresentou como detentora dos direitos de exclusividade de apresentação das bandas no referido evento, pelos próprios artistas ou por empresários por eles constituídos, e tampouco foram apresentados documentos comprobatórios dos valores dos cachês recebidos pelos artistas, obrigação determinada no termo de convênio, na cláusula terceira, item II, alínea "pp", além de ser exigida pelo §2º do art. 17 da Portaria-MTur 173/2009.
27. E, irregularidade grave, os recursos federais repassados e depositados na conta específica do convênio foram integralmente sacados na "boca do caixa", contra recibo, conforme extrato bancário (peça 15) e análise da unidade instrutiva: "não há nos autos comprovantes de pagamentos como cheques ou comprovantes de transferências bancárias emitidos em benefício da empresa contratada pela entidade convenente" (peça 69) .
28. Considerado esse contexto, devem ser julgadas irregulares as contas do Sr. Carlos Alberto Florentino de Oliveira, condenando-o ao pagamento do débito, com aplicação de multa.
29. Conforme ressaltado pela SecexTCE, de acordo com os critérios firmados no Acórdão 1441/2016-TCU-Plenário, não ocorreu a prescrição da pretensão punitiva no presente caso, uma vez que a prestação de contas deveria ser apresentada até 23/8/2010, e o ato de ordenação da citação ocorreu em 22/4/2020[footnoteRef:20], não havendo óbice à aplicação da multa prevista no art. 57 da Lei 8.443/1992. [20:  Peça 71.] 
Diante do exposto, manifesto-me pela aprovação do acórdão que ora submeto à apreciação deste Colegiado.
TCU, Sala das Sessões, em 8 de fevereiro de 2022.
Weder de Oliveira
Relator